【裁判字號】    92,訴,651
【裁判日期】    950622
【裁判案由】    洗錢防制法等
【裁判全文】
臺灣士林地方法院刑事判決               92年度訴字第651號
公  訴  人  臺灣士林地方法院檢察署檢察官
被      告  戊○○
上列被告因洗錢防制法等案件，經檢察官提起公訴（91年度偵字
第8291號）及移送併案審理（臺灣高雄地方法院檢察署93年度偵
字第2569號），本院於訊問被告後，被告為認罪之答辯，經裁定
認為宜以簡式審判程序審理並判決如下：
    主  文
戊○○共同犯意圖為自己不法之所有，以詐術使人將本人之物交
付為常業，處有期徒刑壹年拾月。扣案變造之附表一國民身分證
玖張、附表二之存摺、偽造之潘騰隆、子○○、乙○○、林子竹
之印章各壹顆、丁○○及壬○○之印章各貳顆，及附表二、三所
示偽造之印文、署押，均沒收。
    事  實
一戊○○自民國91年2 月起至同年8 月14日止，受僱於張銘（
  另案通緝中），以冒用他人姓名以申辦金融機構帳戶或申請電
  話使用，每申請1 支市內電話可得酬金新臺幣（下同）300 元
  至500 元，而恃以為生，以之為常業。戊○○並與張銘、庚○○、傅進川，共同基於意圖為自己不法所有、行使變造之特
  種文書、行使偽造私文書之概括犯意聯絡，連續為以下之行為
  ：
(一)戊○○先交付自己之照片予張銘，由張銘於不詳時間，在
  戊○○設於高雄市○○○路101 號8 樓之11「來電五十電話中
  心」內，以將戊○○之照片換貼在附表一編號四、六至八及附
  表二所示之被害人國民身分證上（上開國民身分證係因遭竊、
  遺失或其他不詳原因而脫離被害人之持有，後為張銘拾獲而
  侵占入己）之方式，變造一附表編號四、六至八及附表二所示
  被害人之國民身分證，足以生損害於附表一編號四、六至八及
  附表二所示被害人及戶政機關對於國民身分證登記事項管理之
  正確性，並另偽刻附表一所示被害人之印章後，交付予戊○○
  。戊○○取得上開變造之國民身分證及偽刻之印章後，即於91
  年3 月26日起至同年8 月12日止，至附表二所示之金融機構，
  冒用附表二被害人名義開設帳戶，並在附表二之私文書上接續
  偽造附表二所示之被害人印文及署押（偽造之日期、文書名稱
  、印文及署押枚數詳如附表二所示），而接續偽造上開私文書
  ，偽造完成後將偽造之私文書及變造之被害人國民身分證交付
  與該銀行之承辦人員行使，使該人員因而陷於錯誤，誤以為係
  被害人本人親自申請，遂交付附表二所示被害人名義之金融機
  構存摺予戊○○，足生損害於附表二所示之被害人及各金融機
  構。戊○○詐得上開被害人名義之存摺後，即交付予張銘，
  張銘再轉售予信貸詐欺集團成員，共同以此方式幫助信貸詐
  欺集團成員實施詐欺行為之用。
(二)戊○○並於91年3 月27日起至同年3 月31日止，在上開「來電
  五十交友中心」內，由張銘交付於不詳時間所偽刻之「陳玥
  樺」、「丁○○」之印章，於如附表三所示之日期冒用「丁○○」、「潘騰隆」之名義，以代理人之身分，偽造如附表三之
  私文書，及附表三之印文及署押，交予中華電信股份有限公司
  （下稱中華電信）各營運處承辦人員，申請如附表三所示之電
  話或辦理過戶，致使中華電信各營運處承辦人員陷於錯誤，誤
  認戊○○為合法之電話申租人，因而裝設室內電話。張銘亦
  將戊○○申辦取得之電話號碼，轉售予刮刮樂詐欺集團或信用
  貸款詐欺集團成員，共同以此方式幫助刮刮樂詐欺或信貸詐欺
  集團成員實施詐欺行為之用。
  嗣因庚○○於91年4 月23日，至位在臺北市○○區○○路10號
  之中華電信股份有限公司士林營運處，欲冒名申請電話，為承
  辦人員察覺有異而遭查獲，經庚○○之供述始循線查悉上情。
二戊○○雖均可預見金融帳戶提供他人使用，將幫助他人實施常
  業詐欺犯罪，竟仍承前之幫助常業詐欺之概括犯意，基於縱他
  人以其金融帳戶實施常業詐欺亦不違其本意之幫助犯意，將其
  92 年4月4 日在臺灣中小企業銀行大昌分行所開設之帳號
  00000000000 號帳戶之存摺、提款卡及密碼，於不詳時間交付
  予不詳姓名年籍之人使用。嗣向戊○○取得上開帳戶之存摺、
  提款卡及密碼之人，即與其他不詳姓名年籍之人基於意圖為自
  己不法之所有之犯意聯絡，共組詐欺集團，該詐欺集團成員即
  於92年11月15日下午3 時許，利用丙○○不熟悉使用自動提款
  機轉帳作業程序，以電話向丙○○佯稱係中華電信公司人員，
  現可辦理電話保證金退費手續，致使丙○○陷於錯誤，匯入
  307,749 元至戊○○所有之上開帳戶內，上開詐欺集團成員即
  以此為常業。案經丙○○報警始查悉上情。
三案經內政部警政署刑事警察局移送及臺北市政府警察局士林分
  局報告台灣士林地方法院檢察署檢察官偵查起訴及高雄市政府
  警察局三民第二分局報告臺灣高雄地方法院檢察官偵查後移送
  併案審理。
    理  由
一上揭事實，業據被告戊○○於本院審理中坦承不諱，核與共犯
  張銘、庚○○於偵查及警詢中所為之供述相符，並經證人辛○○、丁○○於偵查中結證在卷，及證人丙○○於警詢中指訴
  綦詳，復有經變造之附表一所示身分證、偽造之潘騰隆、子○○、壬○○、乙○○、林子竹之印章各1 顆、丁○○及壬○○
  各2 顆，附表二、三所示各項私文書、臺灣中小企業銀行大昌
  分行92年12月2 日92大昌字第766 號函檢送之被告上開帳戶開
  戶基本資料及資金往來明細、中華郵政公司自動櫃員機儲戶交
  易明細表存卷可證，被告戊○○之自白核與事實相符，應可認
  定。
二論罪科刑之判斷
  (一)核被告戊○○所為，就事實一(一)之部分，係犯刑法第216 條
    、第210 條行使偽造私文書（行使開戶所需文件部分）、第
    216 條、第212 條行使變造特種文書（行使變造國民身分證
    部分）、第340 條常業詐欺取財（詐取存摺部分）、第30條
    幫助第340 條常業詐欺取財（虛設帳戶交予共犯張銘轉交
    詐欺集團成員實施常業詐欺部分）之罪；就事實一(二)之部分
    ，係犯刑法第216 條、第210 條行使偽造私文書（行使申請
    電話所需文件部分）、第216 條、第212 條行使變造特種文
    書（行使變造國民身分證部分）、第340 條常業詐欺取財（
    詐取行動電話SIM 卡及安裝室內電話部分）、第30條幫助第
    340 條常業詐欺取財（申請電話交予共犯張銘轉交詐欺集
    團成員實施常業詐欺部分）之罪；就事實(二)之部分，係犯刑
    法第30條幫助同法第340 條常業詐欺罪。被告戊○○在附表
    二、三所示私文書上偽造附表二、三所示署押及印文係偽造
    私文書之部分行為；又被告戊○○推由被告張銘變造國民
    身分證後持以行使，及其偽造私文書後復持以行使，其變造
    、偽造之低度行為，應為行使之高度行為所吸收，均不另論
    罪。再按共同正犯之意思聯絡，原不以數人間直接發生者為
    限，即有間接之聯絡者，亦包括在內。如甲分別邀約乙、丙
    犯罪，雖乙、丙間彼此並無直接之聯絡，亦無礙於其為共同
    正犯之成立，最高法院著有77年台上字第2135號判例可資參
    照。是以被告戊○○就事實一(一)(二)犯行與張銘及受僱於張
    銘之庚○○、傅進川間，均為共同正犯。至其先後多次行
    使偽造私文書、變造特種文書、幫助常業詐欺取財之犯行，
    時間緊接，手法相同，且係犯構成要件相同之罪名，顯係基
    於概括犯意而為，應依連續犯之規定以一罪論，並依法加重
    其刑。其所犯上開行使偽造私文書、變造特種文書二罪與常
    業詐欺取財罪間，有方法、目的之牽連關係，應從一重之常
    業詐欺取財罪處斷。
  (二)公訴及併案意旨雖認被告戊○○所為均係犯洗錢防制法第9
    條第1 項洗錢罪之幫助犯，惟按洗錢防制法之制定，旨在防
    止特定重大犯罪不法所得之資金或財產，藉由洗錢行為，諸
    如經由各種金融機關或其他交易管道，轉換成為合法來源之
    資金或財產，切斷資金與當初犯罪行為之關連性，隱匿犯罪
    行為或該資金不法來源或本質，使偵查機關無法藉由資金之
    流向追查犯罪行為人，其所保護之法益為國家對特定重大犯
    罪之追訴及處罰。又洗錢防制法第2 條第1 款之洗錢行為，
    其構成要件方面必須先有重大犯罪所得財物或財產上利益存
    在，再對之為掩飾或隱匿之行為，始能構成，所謂掩飾或隱
    匿，係指為避免上開訴追、處罰而使其所得財物或利益之來
    源合法化，或改變該財物或利益之本質者而言（最高法院92
    年度台上字第3639號判決意旨參照）。是以，除利用不知情
    之合法管道（如金融機關）為之外，其他使所得財物或利益
    之來源合法化，或改變該財物或利益之本質，以避免追訴處
    罰之掩飾、藏匿犯特定重大犯罪所得財產或利益之行為均屬
    之。若非先有犯罪所得或利益，再加以掩飾或隱匿，而係取
    得犯罪所得或利益之犯罪手段，或未合法化犯罪所得或利益
    之來源，而能一目了然來源之不法性，即非洗錢防制法所規
    範之對象。經查，本件係詐欺集團成員利用被告戊○○所提
    供之帳戶，將詐欺所得之款項直接匯入上開帳戶，其要求被
    害人將金錢匯入被告戊○○所提供上開帳戶之行為，本為其
    實施詐欺行為之犯罪手段，並非取得財物後，另為掩飾、隱
    匿其詐欺所得之行為，亦非被告戊○○於該詐欺之行為人實
    施詐欺犯罪取得財物後，另由被告戊○○為之掩飾、隱匿行
    為，且偵查機關得藉由被害人將款項匯入被告戊○○帳戶等
    情，知悉資金來源之不法性，並得以追查資金之流向，資金
    與當初犯罪行為之關連性並未被切斷，與「掩飾」、「隱匿
    」之性質亦有不符，核與洗錢防制法第2 條規定之洗錢行為
    構成要件有間。是公訴意旨認被告戊○○涉犯洗錢防制法第
    9 條第1 項之幫助洗錢罪，尚有未洽，惟此部分如成立犯罪
    ，與前揭論罪科刑部分有想像競合之裁判上一罪關係，爰不
    另為無罪之諭知。
  (三)被告將附表編號三所示帳戶交付予詐欺集團成員使用部分之
    犯行（即台灣高雄地方法院檢察署93年度偵字第2569號併案
    部分），雖未據公訴人起訴，惟該部分與已起訴且經本院論
    罪科刑之被告幫助犯常業詐欺取財罪之犯罪事實間，具有連
    續犯之裁判上一罪之關係，為起訴效力所及，本院自得併予
    審理。
  (四)爰審酌被告因貪圖小利，即冒名申請電話及帳戶，並提供自
    己所有之帳戶供他人詐騙財物，造成犯罪偵查困難，致使此
    類犯罪手法層出不窮，嚴重危害交易秩序與社會治安，且被
    告於共犯庚○○於91年4 月23日為警查獲後，仍不思警惕，
    再為多件犯行，復未賠償被害人丙○○所受損害，暨犯罪後
    均坦承犯行，態度尚稱良好等一切情狀，量處如主文所示之
    刑，以資懲儆。至公訴人具體求刑有期徒刑3 年，本院認所
    處上開刑度，即足資警惕被告，公訴人具體求刑稍嫌過重，
    併予敘明。
  (五)扣案變造之附表一國民身分證9 張，為被告所有供犯罪所用
    之物，應依刑法第38條第1 項第2 款沒收；另被告戊○○冒
    用附表二被害人名義申請所得附表二之存摺，應依刑法第38
    條第1 項第3 款沒收之；扣案之偽造之潘騰隆、子○○、乙○○、林子竹之印章各1 顆、丁○○及壬○○各2 顆，附表
    二、三所所示偽造之印文、署押，均應依刑法第219 條沒收
    。
據上論斷，應依刑事訴訟法第273 條之1 第1 項、第299 條第1
項前段，刑法第28條、第216 條、第210 條、第212 條、第340
條、第30條、第55條、第219 條、第38條第1 項第2 、3 款，罰
金罰鍰提高標準條例第1 條前段，判決如主文。
中    華    民    國    95    年    6     月    22    日
                  刑事第四庭法  官    許碧惠
以上正本證明與原本無異。
如不服本判決，應於判決送達後10日內，向本院提出上訴狀。
                            書記官    徐仁豐
中    華    民    國    95    年    6     月    22    日
附錄
刑法第210條
偽造、變造私文書，足以生損害於公眾或他人者，處五年以下有
期徒刑。
刑法第212條
偽造、變造護照、旅券、免許證、特許證及關於品行、能力服務
或其他相類之證書、介紹書，足以生損害於公眾或他人者，處一
年以下有期徒刑、拘役或三百元以下罰金。
刑法第216條
行使第210 條至第215 條之文書者，依偽造、變造文書或登載不
實事項或使登載不實事項之規定處斷。
刑法第340條
以犯第339 條之罪為常業者，處一年以上七年以下有期徒刑，得
併科五萬元以下罰金。
附表一：偽造之國民身分證
┌──┬────┬──────┬───────────────┐
│編號│ 被害人 │身分證字號  │身分證脫離持有之原因          │
├──┼────┼──────┼───────────────┤
│一  │ 己○○ │ Ｚ000000000 │不明                          │
├──┼────┼──────┼───────────────┤
│二  │ 丁○○ │ Ｚ000000000 │車窗遭人打破後竊走身分證等財物│
├──┼────┼──────┼───────────────┤
│三  │ 辛○○ │ Ｚ000000000 │遺失                          │
├──┼────┼──────┼───────────────┤
│四  │ 壬○○ │ Ｚ000000000 │不明                          │
├──┼────┼──────┼───────────────┤
│五  │ 李恆偉 │ Ｚ000000000 │不明                          │
├──┼────┼──────┼───────────────┤
│六  │ 乙○○ │ Ｚ000000000 │不明                          │
├──┼────┼──────┼───────────────┤
│七  │ 癸○○ │ Ｚ000000000 │不明                          │
├──┼────┼──────┼───────────────┤
│八  │ 子○○ │ Ｚ000000000 │不明                          │
├──┼────┼──────┼───────────────┤
│九  │ 甲○○ │ Ｚ000000000 │遺失                          │
└──┴────┴──────┴───────────────┘
附表二：冒名申請帳戶部分
┌────┬────┬────┬──────┬────┬───────┬─────┐
│偽造日期│金融機構│帳戶號碼│被偽造名義人│取得來源│偽造之文書名稱│應沒收之物│
├────┼────┼────┼──────┼────┼───────┼─────┤
│91.03.26│臺灣土地│00000000│丁○○      │戊○○以│存款印鑑卡、劃│存款印鑑卡│
│        │銀行華江│6427    │            │偽造之許│撥委託書      │上「丁○○│
│        │分行    │        │            │思嵐身分│              │」之署名1 │
│        │        │        │            │證申請之│              │枚、印文1 │
│        │        │        │            │        │              │枚，劃撥委│
│        │        │        │            │        │              │託書上「許│
│        │        │        │            │        │              │思嵐」之署│
│        │        │        │            │        │              │名1 枚、印│
│        │        │        │            │        │              │文1枚。   │
├────┼────┼────┼──────┼────┼───────┼─────┤
│91.03.28│彰化商業│00000000│丁○○      │戊○○以│彰化銀行業務往│彰化銀行業│
│        │銀行大發│781600  │            │變造之許│來申請書、印鑑│務申請書、│
│        │辦事處  │        │            │思嵐身分│卡暨顧客資料卡│印鑑卡暨顧│
│        │        │        │            │證申請之│              │客資料卡上│
│        │        │        │            │        │              │「丁○○」│
│        │        │        │            │        │              │之署押1 枚│
│        │        │        │            │        │              │、印文2枚 │
│        │        │        │            │        │              │。        │
├────┼────┼────┼──────┼────┼───────┼─────┤
│91.05.03│建華商業│00000000│甲○○      │戊○○以│開立帳戶申請書│開立帳戶申│
│        │銀行鳳山│035505  │            │變造之吳│              │請書上「吳│
│        │分行（原│        │            │文孝身份│              │文孝」之署│
│        │華信商業│        │            │證申請之│              │押1枚     │
│        │銀行鳳山│        │            │        │              │          │
│        │分行）  │        │            │        │              │          │
│        │        │        │            │        │              │          │
├────┼────┼────┼──────┼────┼───────┼─────┤
│91.05.06│中國信託│00000000│李恆偉      │戊○○以│綜合存款印鑑卡│綜合存款印│
│        │商業銀行│77650   │            │變造之李│              │鑑卡上之「│
│        │        │        │            │恆偉身分│              │李恆偉」之│
│        │        │        │            │證申請之│              │署押1 枚、│
│        │        │        │            │        │              │印文3枚   │
├────┼────┼────┼──────┼────┼───────┼─────┤
│91.05.07│玉山商業│00000000│甲○○      │戊○○以│存款戶約定書、│存款戶約定│
│        │銀行鳳山│08106   │            │變造之吳│、印鑑卡      │書上之「吳│
│        │分行    │        │            │文孝身份│              │文孝」署押│
│        │        │        │            │證申請之│              │2 枚、印文│
│        │        │        │            │        │              │2 枚，印鑑│
│        │        │        │            │        │              │卡上「吳文│
│        │        │        │            │        │              │孝」之署押│
│        │        │        │            │        │              │1 枚、印文│
│        │        │        │            │        │              │2 枚。    │
├────┼────┼────┼──────┼────┼───────┼─────┤
│91.05.24│台新國際│00000000│林子竹      │戊○○以│開戶申請書、往│開戶申請書│
│        │商業銀行│996300  │            │變造之林│來印鑑暨資料卡│上「林子竹│
│        │彰化分行│        │            │子竹身份│              │」之署押3 │
│        │        │        │            │證申請之│              │枚、印文5 │
│        │        │        │            │        │              │枚，往來印│
│        │        │        │            │        │              │鑑暨資料卡│
│        │        │        │            │        │              │上「林子竹│
│        │        │        │            │        │              │」之署押2 │
│        │        │        │            │        │              │枚、印文2 │
│        │        │        │            │        │              │枚        │
├────┼────┼────┼──────┼────┼───────┼─────┤
│91.08.12│高雄草衙│00000000│己○○      │戊○○以│郵政存簿儲金立│郵政存簿儲│
│        │郵局    │7685-9  │            │變造之郭│帳申請書、印鑑│金立帳申請│
│        │        │        │            │國揚身分│卡            │書上「郭國│
│        │        │        │            │證申請申│              │揚」之印文│
│        │        │        │            │請之    │              │1枚 、印鑑│
│        │        │        │            │        │              │卡上「郭國│
│        │        │        │            │        │              │揚」之印文│
│        │        │        │            │        │              │2枚 。    │
├────┼────┼────┼──────┼────┼───────┼─────┤
│91.08.12│高雄前峰│000000-0│辛○○      │戊○○以│郵政存簿儲金立│郵政存簿儲│
│        │郵局    │000000-0│            │變造之黃│帳申請書、印鑑│金立帳申請│
│        │        │        │            │義昌身分│卡            │書上「黃義│
│        │        │        │            │證申請之│              │昌」之印文│
│        │        │        │            │        │              │1枚 、印鑑│
│        │        │        │            │        │              │卡上「郭國│
│        │        │        │            │        │              │揚」之印文│
│        │        │        │            │        │              │2枚 。    │
│        │        │        │            │        │              │          │
│        │        │        │            │        │              │          │
│        │        │        │            │        │              │          │
│        │        │        │            │        │              │          │
│        │        │        │            │        │              │          │
│        │        │        │            │        │              │          │
│        │        │        │            │        │              │          │
│        │        │        │            │        │              │          │
└────┴────┴────┴──────┴────┴───────┴─────┘
附表三：申請電話部分（行為人均為被告戊○○、地點均在中華
電
      信股份有限公司各營運處）
┌─┬────┬──────┬──────┬───┬───┬───────┬─────┐
│編│時間    │地點        │電話號碼    │名義人│代理人│偽造之文書名稱│應沒收之物│
│號│        │            │            │      │      │              │          │
├─┼────┼──────┼──────┼───┼───┼───────┼─────┤
│一│91.03.27│不詳營運處  │00-00000000 │陳玥樺│潘騰隆│市內電話業務申│「陳玥樺」│
│  │        │            │            │      │      │請書          │之印文1枚 │
│  │        │            │            │      │      │              │          │
├─┼────┼──────┼──────┼───┼───┼───────┼─────┤
│二│91.03.27│不詳營運處  │00-00000000 │陳玥樺│潘騰隆│市內電話業務申│「陳玥樺」│
│  │        │            │            │      │      │請書          │之印文1 枚│
│  │        │            │            │      │      │              │          │
├─┼────┼──────┼──────┼───┼───┼───────┼─────┤
│三│91.03.31│不詳營運處  │00-00000000 │陳玥樺│丁○○│市內電話業務申│「陳玥樺」│
│  │        │            │            │      │      │請書          │之印文2 枚│
│  │        │            │            │      │      │              │、「丁○○│
│  │        │            │            │      │      │              │」之印文1 │
│  │        │            │            │      │      │              │枚        │
└─┴────┴──────┴──────┴───┴───┴───────┴─────┘


司法院資訊處製作；財團法人民間司法改革基金會備份。
